臺灣臺北地方法院民事裁定　　　　　　　 100年度抗字第20號
抗　告　人　于忠禮
相　對　人　國泰人壽保險股份有限公司
法定代理人　熊明河
上列當事人間拍賣抵押物事件，抗告人對於中華民國99年12月8
日本院99年度司拍字第390號裁定，提起抗告，裁定如下：
    主  文
抗告駁回。
抗告程序費用新臺幣壹仟元由抗告人負擔。
    理  由
一、本件相對人之法定代理人原為張發得，嗣變更為熊明河，有
    公司變更登記表可稽（見本院卷第17頁），復據熊明河於抗
    告程序中提出書狀聲明承受訴訟（見本院卷第12頁），基於
    程序經濟目的，縱非訟事件法並未準用民事訴訟法關於承受
    訴訟之規定，亦難認其於本件抗告非訟事件繫屬中承受訴訟
    行為為法所不許，有最高法院91年度台抗字第53號裁定供參
    ，是其聲明承受訴訟，核無不合，應予准許。
二、本件相對人主張：第三人陳祖程為擔保主債務人于惠珠對伊
    所負之借款債務，於民國87年4月1日，提供其所有如原裁定
    附表所示之不動產（下稱系爭抵押物），設定新臺幣（下同
    ）252萬元之最高限額抵押權（下稱系爭抵押權），存續期
    間自87年4月1日起至122年3月31日止，債務清償期依照各個
    債務契約約定，並經登記在案。嗣87年4月9日、87年4月22
    日，于惠珠邀同陳祖程為向伊借款120萬元、90萬元之連帶
    保證人，約定分期攤還本息，如未依約履行，則喪失期限利
    益。詎于惠珠及陳祖程未依約履行，尚欠本金102萬1,961元
    、利息及違約金等，債務視為全部到期。雖陳祖程已於88年
    6 月7日將系爭抵押物移轉與抗告人，惟其上設定之抵押權
    不因此而受影響，為此聲請拍賣抵押物以資受償等語。
三、抗告意旨略以：本件借款係122年3月31日清償期始屆至，由
    相對人所提出之資料形式上觀之，無法認定已屆清償期，倘
    相對人欲主張于惠珠應提前清償，本應另以訴訟為之，而非
    以非訟程序侵害伊之利益。況于惠珠仍正常分期攤還本息中
    ，並無喪失期限利益之情形，且相對人催告並未給予履行之
    相當期間，其催告應為無效。縱于惠珠有幾期遲延繳納本息
    ，惟尚在合理範圍之內，更何況相對人仍繼續收受于惠珠所
    繳納之本息及違約金，是相對人聲請拍賣抵押物顯非維持其
    權益之必要行為，且其所得之利益極小，較之伊所受之損失
    極大，依民法第148條規定，洵屬權利行使之濫用，有違誠
    實信用原則，原審依相對人之聲請裁定准予拍賣系爭抵押物
    ，自有違誤，爰提起抗告，聲明原裁定廢棄云云。
四、按最高限額抵押權人於債權已屆清償期而未受清償者，得聲
    請法院拍賣抵押物，就其賣得價金而受清償；又不動產所有
    人設定抵押權後，得將不動產讓與他人，但其抵押權不因此
    而受影響，民法第873條第1項、第867條、第881條之17定有
    明文。且前開規定，依民法物權編施行法第17條之規定，於
    民法物權編修正前設定之最高限抵押權亦有適用。又按聲請
    拍賣抵押物屬非訟事件，法院所為准許與否之裁定，無確定
    實體法上法律關係存否之性質，於債權及抵押權之存否，並
    無既判力。故祇須其抵押權已經依法登記，且債權已屆清償
    期而未受清償，法院即應為准許拍賣之裁定。而對於此項法
    律關係有爭執之人，為保護其權利，得提起訴訟，以謀解決
    ，不得僅依抗告程序聲明其爭執，並據為廢棄准許拍賣抵押
    物裁定之理由（最高法院94年度台抗字第270號裁定參照）
    。經查：
  (一)相對人主張其對抵押債務人于惠珠之最高限額抵押債權已因
    于惠珠未依約清償，而全部債務視為全部到期，陳祖程嗣將
    系爭抵押物移轉予抗告人等事實，業據其提出抵押權設定契
    約書、其他約定事項、他項權利證明書、借據、約定書、土
    地及建物登記謄本等件為證，原裁定據以准許相對人拍賣系
    爭抵押物，於法並無不合。
  (二)抗告人雖辯稱系爭借款債務之清償期尚未屆至，且于惠珠仍
    正常分期攤還本息中，並無喪失期限利益，而相對人催告未
    給予履行之相當期間，應為無效云云。惟自抗告人所不爭執
    真正之借據及約定書之形式觀之，借據第5條約定，該筆借
    款應自借款日起每滿1個月為1期，共分240期，每期攤還部
    分本金及依借款餘額計算之利息；借據第6條前段約定：「
    前項償還辦法若有一期未如期給付而視為全部到期者。借款
    人及連帶保證人均喪失期限利益及分期攤還之權利，應立即
    一次連帶清償全部債務」（見原審卷第11、13頁），約定書
    第6條第1款、第7條第1款復約明，立約人（指于惠珠）對貴
    公司（指相對人）所負之一切債務，如有任何一宗債務不依
    約清償本金或付息時，無需由貴公司通知或催告，貴公司得
    視為全部到期，而要求立約人部分或全部清償（見原審卷第
    12、14頁）。可知倘若于惠珠、陳祖程有逾期繳款之情事，
    其等即喪失期限利益。又于惠珠自99年1月之第141期起，即
    未如期於原定之每月10日繳款，且至99年7月第147期為止，
    皆係在原定日繳款日期之後始繳納本息，第148期亦迄至99
    年9月24日始繳款12,551元〔本金9,827元、利息（含違約金
    ）2,724元〕，斯時尚積欠本金102萬1,961元，已據相對人
    提出繳款明細查詢為證（見原審卷第20頁），且核與抗告人
    所提國泰人壽99年房貸繳息對帳單相符（見本院卷第6頁）
    ，相對人主張于惠珠逾期繳款致喪失期限利益之情，即非毫
    無憑信。抗告人辯以于惠珠未喪失期限利益云云，尚有未洽
    ，並不可取。
  (三)抗告人雖又辯稱縱于惠珠有幾期遲延繳納本息，但尚在合理
    範圍之內，況相對人仍繼續收受于惠珠所繳納之本息及違約
    金，相對人聲請拍賣抵押物顯非維持其權益之必要行為，顯
    屬權利濫用且有違誠信原則云云。惟民法第148條規定：「
    權利之行使，不得違反公共利益，或以損害他人為主要目的
    。行使權利，履行義務，應依誠實及信用方法」。係指行使
    權利，專以損害他人為目的之情形而言，若為自己之利益而
    行使，縱於他人之利益不無損害，然既非以損害他人為主要
    目的，即無該條項規定之適用。相對人為系爭抵押權人及借
    款債權人，既為抗告人所不爭執，而于惠珠未依限繳款已喪
    失期限利益，復如前述，則相對人聲請拍賣系爭抵押物及受
    領于惠珠之清償，自係本於抵押權及借款債權之正當行使，
    不生違背誠信原則之問題，依前所述，亦無權利濫用情事。
    抗告人此項抗辯於法尚有未合，仍不足取。
  (四)又抗告人所辯之各節，核係有抵押物不適宜拍賣等實體爭執
    事項，揆諸上開說明，自應由抗告人另循訴訟途徑以資解決
    ，不得僅依抗告程序聲明其爭執，並據為廢棄原裁定准許拍
    賣抵押物之理由，抗告法院亦不得於本件非訟事件程序加以
    審究。從而，抗告意旨指摘原裁定不當，求予廢棄，為無理
    由，應予駁回。爰裁定如主文。
五、據上論結，本件抗告為無理由。依非訟事件法第46條、第21
    條第2項、第24條第1項，民事訴訟法第495條之1第1項、第4
    49條第1項、第78條，爰裁定如主文。
中    華    民    國   100    年    3     月    29    日
                  民事第四庭   審判長法  官  張瑜鳳
                                     法  官  胡宏文
                                     法  官  許純芳
以上正本係照原本作成。
本裁定不得抗告。
中    華    民    國   100    年    3     月    30    日
                                     書記官  陳怡君